臺灣屏東地方法院民事判決　　　　　　　 95年度訴字第294號
原　　　告　乙○○
　　　　　　丙○○
被　　　告　甲○○
上列當事人間分割共有物事件，本院於民國95年4 月13日言詞辯
論終結，判決如下：
    主  文
原告乙○○與被告共有坐落屏東縣鹽埔鄉○○段六五四地號、面
積八七五九．五七平方公尺之土地，依下列方法分割：如附圖所
示編號Ａ部分面積五八三九．七一平方公尺分歸被告取得；如附
圖所示編號Ｂ部分面積二九一九．八六平方公尺分歸原告乙○○
取得。
原告丙○○與被告共有坐落屏東縣鹽埔鄉○○段八○一地號、面
積一三九九．九九平方公尺之土地，依下列方法分割：如附圖所
示編號Ｃ部分面積九三三．三三平方公尺分歸被告取得；如附圖
所示編號Ｄ部分面積四六六．六六平方公尺分歸原告丙○○取得
。
訴訟費用由原告乙○○負擔百分之二八．七五，原告丙○○負擔
百分之四．五九，餘由被告負擔。
    事實及理由
一、按訴狀送達後，原告不得將原訴變更或追加他訴，但被告同
    意者，不在此限，民事訴訟法第255 條第1 項第1 款定有明
    文。本件原告乙○○起訴請求裁判分割坐落屏東縣鹽埔鄉○
    ○段654 地號土地；於訴狀送達後，原告丙○○追加請求裁
    判分割坐落屏東縣鹽埔鄉○○段801 地號土地，經被告同意
    在卷（見本院卷第69頁），於法並無不合，合先敘明。
二、原告主張：坐落屏東縣鹽埔鄉○○段654 地號、面積8759.5
    7 平方公尺之土地（重測前為新圍段764 之1 地號、面積86
    41平方公尺，下稱系爭654 地號土地），係原告乙○○與被
    告共有，其應有部分依序分別原告乙○○3 分之1 、被告3
    分之2 。而坐落同段801 地號、面積1399.99 平方公尺之土
    地（重測前為新圍段764 之4 地號、面積1362平方公尺，下
    稱系爭801 地號土地），係原告丙○○與被告共有，其應有
    部分依序分別原告丙○○3 分之1 、被告3 分之2 。兩造並
    無不能分割之約定，且共有人不能達成分割協議，爰依法訴
    請分割，並請求如附圖所示分割系爭土地。並聲明：請准將
    系爭土地按各共有人之應有部分判決分割。
三、被告則以：重測前坐落屏東縣鹽埔鄉○○段764 、764 之1
    、之2 、之4 地號等4 筆土地之共有人原為被告（應有部分
    均為3 分之2） 、訴外人陳英飛（應有部分均為3 分之1）
    ，被告與訴外人陳英飛原訂有分管契約，上開4 筆土地合併
    計算北側3 分之2 由被告使用，南側3 分之1 則由訴外人陳
    英飛使用。而後訴外人陳英飛將上開764 之1 、764 之4 地
    號土地之應有部分3 分之1 出售予原告乙○○，原告乙○○
    再將上開764 之4 地號土地之應有部分3 分之1 贈與原告丙
    ○○，訴外人陳英飛於95年2 月19日死亡後，上開764 、76
    4 之2 地號土地訴外人陳英飛之應有部分3 分之1 均由訴外
    人陳嘉彥繼承，故上開4 筆土地目前之使用狀態，由北往南
    觀之，被告使用上開764 、764 之1 地號北側土地，訴外人
    陳嘉彥使用上開764 、764 之1 地號南側土地，原告2 人則
    使用上開764 之2 、764 之4 地號土地，故分割應以4 筆土
    地合併，按現有使用狀態分割等語。
四、兩造為系爭土地之共有人，系爭654 、801 地號土地被告之
    應有部分各為3 分之2 ，原告乙○○、丙○○之應有部分各
    為3 分之1 ，經重測後面積以略有變更，兩造就上開土地並
    無不分割之約定，亦無不能分割之情形，此為兩造所不爭執
    ，並有土地登記謄本、地籍圖謄本、屏東縣政府地籍圖重測
    土地標示變更結果通知書及屏東縣里港地政事務所函附卷可
    佐（見本院卷第9 至10、22至24、103 至104 、145 至146
    、161 至162 頁），堪信屬實。本件所須審酌者，厥為(一)系
    爭土地得否分割？(二)應如何分割始符合兩造利益？茲分述如
    下：
  (一)按各共有人得隨時請求分割共有物，而分割之方法不能協議
    決定者，法院得因任何共有人之聲請命為分割，民法第823
    條第1 項前段、第824 條第2 項定有明文。又系爭654 、80
    1 地號土地均為一般農業區農牧用地，系爭654 地號土地面
    積為8759.57 平方公尺，系爭801 地號土地面積為1399.99
    平方公尺，依農業發展條例第3 條第11款之規定，係屬耕地
    ，系爭654 地號土地分割後雖原告乙○○依其應有部分換算
    取得之面積未能均達0.25公頃，系爭801 地號土地未分割之
    面積亦未能均達0.25公頃，惟因系爭654 、801 地號土地系
    爭係農業發展條例89年1 月4 日修正、同年月6 日施行前之
    共有耕地（70年6 月間系爭654 、801 地號土地被告之應有
    部分均為3 分之1 ，至91年3 月間被告再取得系爭654 、80
    1 地號土地之應有部份3 分之1 ，共計被告之應有部分均為
    3 分之2） ，有上開土地登記謄本在卷可參，則依前揭規定
    ，依法自非不得分割。且迄今兩造仍未達成協議，又兩造共
    有土地之使用目的並非不能分割，亦無不可分割之特約，則
    原告依民法第823 條第1 項前段、第824 條第2 項規定訴請
    以判決分割系爭土地，即無不合，應予准許。
  (二)次按裁判上如何定共有物分割之方法，除應斟酌當事人之聲
    明、共有物之性質、共有人之意願、利害關係、經濟效用及
    全體共有人之利益等公平決定之外，並不受任何共有人主張
    之拘束，法院為顧及全體共有人所得利用之價值等情形，本
    有自由裁量之權。經查：
    (1)系爭654 地號土地西側毗鄰道路可供通行，北側如屏東縣
      里港地政事務所95年9 月11日土地複丈成果圖所示編號甲
      部分為被告占用並興建魚池（占用面積7401.67 平方公尺
      ），且興建鐵皮屋1 間（面積13.07 平方公尺）；如上開
      圖編號乙部分則為訴外人陳嘉彥占用種植檳榔（占用面積
      1344.83 平方公尺）；系爭801 地號土地北側毗鄰道路可
      供通行，現均由原告丙○○占有使用等情，為兩造所不爭
      執，並經本院至現場勘驗明確，且囑託屏東縣里港地政事
      務所派員實施測量，有勘驗筆錄及土地複丈成果圖在卷可
      稽（見本院卷第88至89、96頁）。
    (2)又分割共有物之訴，係就有共有關係之共有物，以消滅共
      有關係為目的，予以分割，使共有人就共有物之一部分單
      獨取得所有權之形成訴訟。共有物如為不同地號之數筆土
      地，而其共有人並非完全相同者，共有關係既分別存在於
      該數筆土地之上，法院為裁判分割時，自不能予以合併分
      割（最高法院89年度台上字第1864號、91年度台上字第72
      8 號判決參照）。另按分管契約，係共有人就共有物之使
      用、收益或管理方法所訂立之契約，共有人於與其他共有
      人訂立共有物分管之特約後，雖將其應有部分讓與其他人
      ，其分管契約對受讓人仍應繼續存在，然共有人請求分割
      共有物，應解為有終止分管契約之意思，且分管契約與協
      議分割契約不同，前者以共有關係繼續存在為前提，後者
      以消滅共有關係為目的，故裁判上分割共有物時並非必需
      完全依分管契約以為分割，或受分管契約之限制，而應斟
      酌土地之經濟價值，並求各共有人分得土地之價值相當，
      利於利用（最高法院85年台上字第53號判決意旨參照）。
      查本件系爭654 、801 地號（即重測前764 之1 、764 之
      4 地號）及重測前764 、764 之2 地號等4 筆土地，雖訂
      有分管契約，為兩造所不爭執（見本院卷第153 頁），惟
      上開重測前764 、764 之2 地號等2 筆土地，為被告與訴
      外人陳嘉彥共有，原告2 人並非共有人，有土地登記謄本
      在卷足憑（見本院卷第38、41頁），且為兩造所不爭執。
      原告2 人既非上開重測前764 、764 之2 地號等2 筆土地
      之共有人，縱當事人間訂有分管契約，揆諸前開說明，本
      院亦不能予以合併分割。故被告主張上開4 筆土地合併分
      割云云，自無足採。
    (3)就系爭654 、801 地號土地，本院審酌各共有人之使用現
      況位置、應有部分比例，及兩造所獲分配土地面臨道路之
      面寬亦已依據土地形狀之完整性及兩造應有部分之大小加
      以調整，尚稱公平等情，復參考各自應有部分比例面積，
      認如附圖所示之分割方法為允當，爰判決如主文第1 、2
      項所示。
五、本件事證已臻明確，兩造其餘攻擊防禦及舉證，經核與本件
    判決結果無影響，爰不加以一一論擬，附此敘明。
六、據上論結，原告之訴為有理由，依民事訴訟法第78條、第80
    條之1 、第85條第1 項但書，判決如主文。
中　　華　　民　　國　　96　　年　　4 　　月　　27　　日
                  民事第二庭    法　官　楊文廣
正本係照原本作成。
如不服本判決，應於收受送達後20日內向本院提出上訴書狀。
                                書記官　顏子仁
中　　華　　民　　國　　96　　年　　4 　　月　　27　　日
